臺灣高等法院刑事裁定
110年度毒抗字第893號
抗  告  人  臺灣基隆地方檢察署檢察官
聲  請  人  
即受處分人  鍾國新




上列抗告人因受處分人聲請重新審理案件，對於臺灣基隆地方法
院110年度毒聲重字第9號，中華民國110年4月15日確定裁定，聲
請重新審理，本院裁定如下： 
    主  文
原裁定撤銷，發回臺灣基隆地方法院。
    理  由
一、原裁定略以：
　㈠本件受處分人即聲請人鍾國新(下稱聲請人)前因施用第二級
    毒品甲基安非他命，經原法院以109(原裁定誤載為110)年度
    毒聲字第85號裁定送勒戒處所觀察、勒戒後，經法務部○○○○
    ○○○○附設勒戒所評分結果：⒈前科紀錄與行為表現部分合計
    為97分。⒉臨床評估部分合計為26分。⒊社會穩定度部分合計
    為7分，總分合計130分(靜態因子共計121分，動態因子共計
    9分)，經評定為「有繼續施用毒品傾向」等情，有法務部○○
    ○○○○○○附設勒戒處所之「有無繼續施用毒品傾向證明書」及
    「有無繼續施用毒品傾向評估標準紀錄表」附卷可稽。原法
    院因而以110年度毒聲字第49號裁定令被告入戒治處所強制
    戒治，其期間為6個月以上，至無繼續強制戒治之必要為止
    ，但最長不得逾1年確定。
　㈡上開評估標準紀錄表係法務部○○○○○○○○附勒戒所相關專業知
    識經驗人士，於聲請人觀察、勒戒期間，依其本職學識就聲
    請人之前科紀錄及行為表現、臨床評估及社會穩定度等因素
    所為之綜合判斷，其評估依據詳實並具有科學驗證，依當時
    評估標準所得之結論由形式上觀察，固無擅斷或濫權等明顯
    不當之情事。惟法務部業已修正「有無繼續施用毒品傾向評
    估標準紀錄表」及「有無繼續施用毒品傾向評估標準說明手
    冊」，其中關於「毒品犯罪相關司法紀錄」、「其他犯罪相
    關紀錄」等項目均改以總分上限為計分方式，並訂於民國11
    0年3月26日起實施。從而，原確定裁定所憑之法務部○○○○○○
    ○○附勒戒所110年1月12日有無繼續施用毒品傾向證明書及評
    估標準紀錄表，就聲請人之毒品犯罪相關司法紀錄、其他犯
    罪相關紀錄等項目，不設上限採計配分，並作為判定聲請人
    是否有繼續施用毒品傾向，有無擅斷或濫權等明顯不當之情
    事，尚非無疑。是聲請人主張其依修正後之「有無繼續施用
    毒品傾向評估標準紀錄表」及「有無繼續施用毒品傾向評估
    標準說明手冊」已經法務部修正公布，聲請人依上開新修正
    後之評估標準，應認無繼續施用毒品傾向，非無理由，應認
    此部分聲請意旨符合毒品危害防制條例第20條之1第1項第5
    款規定。綜上所述，本件重新審理之聲請為有理由，應依法
    重新審理，並由本院依職權停止強制戒治之執行等語。
二、聲請意旨以：聲請人雖經原法院裁定送強制戒治中，但依修
    正之「有無繼續施用毒品傾向評估標準」重新評估後，應認
     無繼續施用毒品，是原法院據以裁定之修正前「有無繼續
    施用毒品傾向評估標準」所評估，認聲請人有繼續施用毒品
    傾向之評估結果，因前科紀錄分數過高，與有無繼續施用毒
    品傾向之關聯性不明，不宜遽採為裁定依據，是原法院裁定
    聲請人令入戒治處所施以強制戒治，容有錯誤，是請求撤銷
     原裁定等語。
三、按「觀察、勒戒及強制戒治之裁定確定後，有下列情形之一
    ，認為應不施以觀察、勒戒或強制戒治者，受觀察、勒戒或
    強制戒治處分之人，或其法定代理人、配偶，或檢察官得以
    書狀敘述理由，聲請原裁定確定法院重新審理：…因發現確
    實之新證據足認受觀察、勒戒或強制戒治處分之人，應不施
    以觀察、勒戒或強制戒治者。…」、「聲請重新審理，應於
    裁定確定後三十日內提起。但聲請之事由，知悉在後者，自
    知悉之日起算。」、「法院認為無重新審理之理由，或程序
    不合法者，應以裁定駁回之；認為有理由者，應重新審理，
    更為裁定。法院認為無理由裁定駁回聲請者，不得更以同一
    原因，聲請重新審理。」，毒品危害防制條例第20條之1第1
    項、第2項、第3項明文規定。是法院審查本件有無重新審理
    之法定理由之前，應先確認聲請人之聲請在程序上是否合法
    ，乃屬當然。
四、經查：
(一)聲請人前因施用毒品案件，經送觀察、勒戒後，認無繼續施
    用毒品之傾向，於102年8月28日釋放出所，並由臺灣士林地
    方檢察署檢察官以102年度毒偵緝字第74號為不起訴處分確
    定。詎於前揭觀察、勒戒執行完畢釋放之3年後，仍基於施
    用第二級毒品之犯意，於109年7月20日下午2時許，在基隆
    市中正區之居處，施用第二級毒品甲基安非他命1次。因另
    案遭通緝為警逮捕，經其同意採尿送驗，結果呈安非他命、
    甲基安非他命陽性反應等情，堪認被告所為係犯毒品危害防
    制條例第10條第2項施用第二級毒品罪，經臺灣基隆地方法
    院109年度毒聲字第85號裁定令入勒戒處所觀察勒戒後，經
    臺灣基隆地方檢察署檢察官(下稱檢察官)送法務部○○○○○○○○
    附設勒戒所執行觀察勒戒後，嗣因勒戒處所於110年1月12日
    新戒所衛字第11007001210號函送之有無繼續施用毒品傾向
    證明書及有無繼續施用毒品傾向評估紀錄表各1份，認聲請
    人有繼續施用毒品之傾向，原法院復依檢察官聲請，於110
    年1月25日以110年度毒聲字第49號裁定聲請人應入戒治處所
    強制戒治等情，有上開裁定書、檢察官110年度聲戒字第3號
    聲請書在卷可查。
(二)然「聲請重新審理，應於裁定確定後三十日內提起。但聲請
    之事由，知悉在後者，自知悉之日起算」之法定要件，毒品
    危害防制條例第20條之1第2項明文規定。惟遍查全部案卷，
    並無上開強制戒治裁定送達檢察官、聲請人之相關資料可考
    。而依本院被告前案紀錄表及本院在監在押全國紀錄表，僅
    可查悉原法院於首開裁定後之110年2月2日送檢察署分110年
    戒執一字第3號案，聲請人並於110年2月2日送強制戒治，而
    上開裁定屬得抗告之案件，檢察官、聲請人究係何時收受該
    裁定，該裁定究係何時確定，聲請人有無知悉在後之情形等
    節，均無相關資料可資查究，而無從判斷本件重新審理之聲
    請是否符合上開程式要件。  
五、又關於有無繼續施用毒品傾向之相關法律規定，如下：
(一)毒品危害防制條例第20條第1項、第2項規定：「（第1項）
    犯第10條之罪者，檢察官應聲請法院裁定令被告入勒戒處所
    觀察、勒戒，其期間不得逾2月」、「（第2項）觀察、勒戒
    後，檢察官依據勒戒處所之陳報，認受觀察、勒戒人無繼續
    施用毒品傾向者，應即釋放，並為不起訴之處分；認受觀察
    、勒戒人有繼續施用毒品傾向者，檢察官應聲請法院裁定令
    入戒治處所強制戒治，其期間為6個月以上，至無繼續強制
    戒治之必要為止。但最長不得逾1年。」。
(二)觀察勒戒處分執行條例（以下稱執行條例）第8條第1項、第
    2項規定：「（第1項）勒戒處所應注意觀察受觀察、勒戒人
    在所情形，經醫師研判其有或無繼續施用毒品傾向後，至遲
    應於觀察、勒戒期滿之15日前，陳報該管檢察官；（第2項
    ）受觀察、勒戒人經觀察、勒戒結果，無繼續施用毒品傾向
    者，檢察官應即命令或裁定將其釋放；有繼續施用毒品傾向
    者，檢察官應至遲於觀察、勒戒期滿之7日前向法院聲請強
    制戒治，法院應於觀察、勒戒期滿前裁定並宣示或送達。
(三)毒品條例施行細則（以下稱施行細則）第12條第1項、第2項
    規定：「（第1項）勒戒處所於受觀察、勒戒人經依本條例
    第20條第1項規定觀察、勒戒後，應填具其有無繼續施用毒
    品傾向證明書，回報原移送機關，並於每月月終表報法務部
    。」、「（第2項）前項有無繼續施用毒品傾向證明書格式
    ，由法務部定之。」。
(四)為了執行前開觀察勒戒保安處分，法務部於101年1月3日法
    矯字第1000600160號函示修正「有無繼續施用毒品傾向評估
    標準評分說明手冊」(下稱說明手冊）及「有無繼續施用毒
    品傾向評估標準紀錄表」(以下稱評估表)，並自101年1月10
    日起實施。嗣法務部於110年3月26日法矯字第11006001760
    號函所示，本次修正上開手冊及紀錄表，係因應此次毒品危
    害防制條例之修正及最高法院109年度台上大字第3826號裁
    定意旨而為之修正，則上開手冊及紀錄表之修正，均係法務
    部針對多數不特定觀察勒戒之人，有無繼續施用毒品傾向評
    估事項所為對外發生法律效果之具有法規性質之命令（中央
    法規標準法第3條規定參考），性質上屬於行政規則或法規
    命令之修正，為「法律變更」並非當然得視之為毒品危害防
    制條例第20條之1第1項第5款所規定之「新證據」。聲請意
    旨徒以法務部新頌之「有繼續施用毒品傾向評估標準」與先
    前有異，新標準對部分項目設有上限等情，主張係發現有確
    實新證據等語，是否可採，非無研求之餘地。
六、綜上所述，原裁定未細究上情，尚欠妥允，抗告人據此指摘
    ，尚非無據，惟為兼顧聲請人之審級利益，爰將原裁定撤銷
    ，並發回原審法院詳查後更為妥適之裁定。 　　
七、據上論結，刑事訴訟法第413條前段，裁定如主文。　
中　　華　　民　　國　　110 　年　　5 　　月　　25　　日
           　     刑事第二十一庭審判長法　官　許宗和
　                                    法　官　黃玉婷
　  　                                法　官  黃惠敏
以上正本證明與原本無異。
不得再抗告。
                                      書記官　吳錫欽
中　　華　　民　　國　　110 　年　　5 　　月　　25　　日